【裁判字號】    98,訴,2467
【裁判日期】    990917
【裁判案由】    返還土地等
【裁判全文】
臺灣臺中地方法院民事判決  98年度訴字第2467號
原      告  丙○○
訴訟代理人  羅宗賢    律師
            黃雅琴    律師
被      告  丁○○
            乙○○
兼  上二人
訴訟代理人  戊○○
被      告  己○○
上    一人
訴訟代理人  甲○○
被      告  庚○○
            癸○○
上    二人
訴訟代理人  陳銘釗    律師
複  代理人  辛○○
上列當事人間請求返還土地等事件，經本院於民國99年9月8日言
詞辯論終結，判決如下：
    主  文
原告之訴及假執行之聲請均駁回。
訴訟費用由原告負擔。
    事實及理由
壹、原告起訴主張：坐落於（重測前）臺中縣豐原市○○○段第
    143-1地號土地（重測後為萬順段第559地號、第562地號、
    第567地號），面積9,419平方公尺（下稱143-1地號土地）
    ，及另坐落於臺中縣豐原市○○○段第96-10地號土地（重
    測後為萬順段第697地號土地），面積647平方公尺（下稱系
    爭697地號土地），原為原告與被告丁○○、戊○○、乙○○及訴外人林祈本（即被告己○○之夫）所共有，每人應有
    部分均等。因礙於法令無法為土地分割，故彼此間約定被告
    丁○○、戊○○、乙○○及己○○之夫林祈本等人就143-1
    地號土地及系爭697地號土地之應有部分權利皆劃定於143-1
    地號土地，而143-1地號土地所餘部分及系爭697地號土地皆
    劃歸原告所有。嗣於民國77年1月間，原告與被告丁○○、
    戊○○、己○○之夫林祈本及乙○○同意將143-1地號土地
    保留806.01平方公尺予原告外，其餘部分土地出賣與訴外人
    林益偉，且同時約定系爭697地號土地全歸原告所有，並繼
    續借用被告丁○○、戊○○、乙○○及己○○之夫林祈本等
    人名義登記為共有人。原告至98年9月間，發現訴外人林祈
    本就系爭697地號土地所登記之應有部分已由其配偶即被告
    己○○，辦理繼承登記為所有權人，另被告戊○○就系爭土
    地之應有部分則改登記為被告庚○○所有，被告庚○○先前
    即向原告承租系爭土地，明知系爭697地號土地全部權利屬
    原告所有，被告戊○○無權出賣，卻藉由其妻癸○○之名買
    受被告戊○○就系爭697地號土地所登記應有部分，隨後再
    移轉登記於其名下。另訴外人壬○○於69年間向原告承租系
    爭697地號土地，並於系爭697地號土地上興建未辦理保存登
    記建物門牌臺中縣豐原市○○路○段819巷34號（整編前門牌
    為臺中縣豐原市○○路1099巷1之1號，下稱系爭建物），壬○○與原告約定以上開系爭697地號土地之租金作為原告取
    得系爭建物事實上處分權之對價。又壬○○於系爭697地號
    土地出賣時有優先承買權，其後原告承受壬○○就系爭建物
    之權利後，亦應承受該優先承買權，被告戊○○於出賣其應
    有部分時並未通知原告優先承買。原告與壬○○間租賃關係
    終止後，原告即取得系爭建物之事實上處分權，並將系爭建
    物出租予被告庚○○，租賃期間為94年1月1日起至96年12月
    31日止，至租賃期間期屆滿後，被告庚○○拒不返還系爭建
    物，亦未給付租金。爰依民法第767條、第244條第1項、第4
    項、土地法第104條之規定請求撤銷被告戊○○與被告癸○○、及被告癸○○與被告庚○○間之債權行為，並共同返還
    系爭697地號土地之20分之4應有部分所有權利予原告，並以
    本訴狀終止原告與被告丁○○、戊○○、乙○○、及己○○
    之夫林祈本間委任或借名登記之法律關係，請求被告丁○○
    、乙○○及己○○將系爭土地之20分之4應有部分所有權利
    返還予原告，並爰依不當得利之法律關係，請求被告庚○○
    給付相當於租金之不當得利，並聲明請求：一、被告癸○○
    與戊○○間就系爭697地號土地所為之買賣行為，及被告庚○○與癸○○間就系爭697地號土地所為之贈與行為均應予
    撤銷。二、被告庚○○應將系爭697地號土地於94年8月8日
    以收件字號：94年豐登字第136260號向臺中縣豐原地政事務
    所所為之所有權移轉登記予以塗銷。被告癸○○應將台中縣
    豐原市○○段第697地號土地，面積647平方公尺，應有部分
    20分之4，於94年7月19日以收件字號94年豐登字第124610號
    向台中縣豐原地政事務所所為之所有權移轉登記予以塗銷。
    三、被告丁○○、乙○○、己○○應將登記於其每人名下所
    有之系爭697地號土地應有部分20分之4返還予原告；被告庚○○、癸○○、戊○○應共同將登記於庚○○名下所有之系
    爭697地號土地應有部分20分之4返還予原告。四、被告庚○○應給付原告新台幣（下同）525,000元，及自起訴狀繕本
    送達翌日起至清償日止，按年息5%計算之利息，並自98年10
    月1日起，至被告庚○○將系爭建物騰空返還予原告止，按
    月於每月最後一日給付原告25,000元，其不足一月部分，依
    該月之總日數依比例計算之。五、第四項部分，願供擔保，
    請准宣告假執行。
貳、被告方面
  一、被告丁○○、戊○○、乙○○則以：原告丙○○、被告丁○○、戊○○、乙○○及訴外人林祈本共同繼承上開第14
      3-1地號及系爭697地號土地，分割後各持有上開土地20分
      之4權利範圍，渠等否認與原告間有何委任或借名登記之
      法律關係，系爭697地號土地並非原告一人所有。又被告
      戊○○之原所有系爭697地號土地應有部分係遭法院查封
      拍賣，而由另被告癸○○取得，執行法院依法均已通知他
      共有人定否行使優先承買權，原告於拍定前即已知被告戊○○之應有部分已遭拍賣等語，資為抗辯。並聲明請求：
      原告之訴駁回。
  二、被告庚○○、癸○○則以：原告出租系爭697地號土地須
      經其他共有人之同意，且其於94年12月15日，在前案（鈞
      院94年度訴字第1648號本件被告戊○○與被告庚○○間返
      還不當得利等事件）行言詞辯論當時，已知被告戊○○就
      系爭土地所登記之應有部分已改為被告庚○○，而非至98
      年9月間始得知上開情事。又系爭建物因起造人壬○○積
      欠5年房屋稅未繳，乃請求被告庚○○買下系爭建物，以
      解決其欠稅問題，雙方於89年6月12日已完成買賣之手續
      等語，資為抗辯，並聲明請求：原告之訴駁回。如受不利
      判決，願供擔保請准免宣告假執行。
參、本院得心證之理由：
    本件原告主張訴外人林祈本就系爭697地號土地所登記之應
    有部分已由其配偶即被告己○○辦理繼承登記為所有權人，
    另系爭建物之原始起造人為壬○○等情，業據原告提出系爭
    697地號土地登記第二類謄本及己○○戶籍謄本為證，且為
    被告所不爭執，自堪信為真實。至原告起訴主張係借用被告
    丁○○、戊○○、乙○○及訴外人己○○之夫林祈本等人名
    義登記為共有人，原告以本訴狀為終止系爭697地號土地借
    名契約關係之意思表示，系爭697地號土地借名契約關係既
    經終止，爰依所有物返還請求權請求被告丁○○、乙○○、
    己○○將系爭697地號土地之所有權移轉登記予原告；另系
    爭建物係起造人壬○○將其所有系爭建物權利讓渡與原告以
    抵充其積欠原告之租金，系爭建物事實上處分權應屬原告所
    有，其後原告將系爭建物出租予被告，租期屆滿後，被告庚○○拒不遷讓系爭建物，被告庚○○顯獲有相當於租金之不
    當得利等情，為被告所否認，並以前詞置辯。經查：
  一、系爭697地號土地是否已歸原告單獨所有？原告與被告丁○○、戊○○、乙○○及己○○等人是否有借名登記契約
      存在？
    (一)按所有人對於無權占有或侵奪其所有物者，得請求返還之
      ，民法第767條第1項前段定有明文。又按當事人主張有利
      於己之事實者，就其事實有舉證之責任，民事訴訟法第27
      7條前段定有明文。又民事訴訟如係由原告主張權利者，
      應先由原告負舉證之責，若原告先不能舉證，以證實自己
      主張之事實為真實，則被告就其抗辯事實即令不能舉證，
      或其所舉證據尚有疵累，亦應駁回原告之請求。最高法院
      17年上字第917號判例要旨可資參照。復按「借名登記」
      者，謂當事人約定一方將自己之財產以他方名義登記，而
      仍由自己管理、使用、處分，他方允就該財產為出名登記
      之契約，其成立側重於借名者與出名者間之信任關係，在
      性質上應與委任契約同視，倘其內容不違反強制、禁止規
      定或公序良俗者，固應賦予無名契約之法律上效力，並類
      推適用民法委任之相關規定。最高法院98年度台上字第99
      0號裁判要旨可資參照。是原告主張其為系爭697地號土地
      之所有權人，並以被告丁○○、戊○○、林祈本、乙○○
      間有借名契約存在，請求被告丁○○、乙○○、己○○將
      系爭房地之所有權移轉登記予原告，原告應就其為系爭69
      7地號土地之真正所有權人及兩造間有借名契約存在等事
      實，負舉證之責。
    (二)經查，原告與被告丁○○、乙○○、己○○及庚○○為系
      爭697地號土地之登記所有權人，權利範圍均為20分之4，
      此有土地登記第二類謄本、土地所有權狀等資料附卷足憑
      ，且經本院依職權調閱本院94年度訴字第1648號民事訴訟
      卷宗（下稱前案），原告於前案訴訟94年12月15日言詞辯
      論期日中陳稱，系爭697地號土地為其與被告戊○○等人
      所共有，此有前案94年12月15日言詞辯論筆錄附卷可佐。
      原告復主張系爭143-1及697地號土地原為原告與被告丁○○等人所共有，每人登記應有部分面積均等，按理每人之
      應有部分面積應為2013.2平方公尺，嗣於77年1月間，原
      告與被告丁○○、戊○○、己○○之夫林祈本及乙○○同
      意將143-1地號土地保留806.01平方公尺予原告外，其餘
      部分土地出賣與訴外人林益偉，價款合計為22,146,176元
      ，而原告僅取得1,440,000元，換算結果，原告僅出賣560
      平方公尺土地，與系爭697地號土地（面積為647平方公尺
      ）及143-1地號土地保留之806.01平方公尺，合計為2013.
      01平方公尺（計算式：560+647+806.01＝2013.01），故
      系爭697地號土地已約定歸屬原告所有等語。然分別共有
      之各共有人，按其應有部分對於共有物之全部有使用收益
      之權，所謂應有部分，係指分別共有人得行使權利之比例
      ，而非指共有物之特定部分，因此分別共有之各共有人，
      得按其應有部分之比例，對於共有物之全部行使權利。至
      於共有物未分割前，各共有人實際上劃定範圍使用共有物
      者，乃屬一種分管性質，與共有物之分割不同。最高法院
      57  年台上字第2387號判例要旨可資參照。是應有部分係
      共有人得行使權利之比例，抽象存在於共有物上，無法將
      應有部分具體換算為實際面積數，原告主張將其應有部分
      換算為上開面積，與法不合，洵非可採，且原告亦未能舉
      證以實其說，自難僅憑原告片面之主張即認定原告係系爭
      697 地號土地之真正所有權人，揆諸前揭規定與說明，原
      告上開主張，自屬無據。
  二、原告是否已取得系爭建物之事實上處分權？
    (一)按無法律上原因而受利益，致他人受損害者，應返還其利
      益，民法第179條定有明文。其得請求返還之範圍，應以
      對方所受之利益為度，非以請求人所受損害若干為準，無
      權占有他人土地，可能獲得相當於租金之利益為社會通常
      之觀念，最高法院61年台上字第1695號判例可資參照。
    (二)原告主張系爭建物係訴外人即系爭建物原始起造人壬○○
      將系爭建物事實上處分權讓渡與原告，以抵充其積欠原告
      之租金，系爭建物事實上處分權應屬原告所有等語。惟查
      被告庚○○與壬○○於89年6月12日，曾就系爭建物訂定
      建築改良物買賣所有權移轉契約，並將系爭建物房屋稅納
      稅義務人由壬○○變更為庚○○，系爭建物自85年起之房
      屋稅均由被告庚○○繳納，此有被告庚○○與壬○○簽訂
      建築改良物買賣契約書、契稅繳款書、系爭建物85年至98
      年度房屋稅繳款書在卷可參。雖原告又主張伊與被告庚○○間之租賃標的為系爭建物，被告庚○○知悉系爭建物為
      伊所有等語。按解釋契約，應探求當事人之真意，不得拘
      泥於所用之辭句，民法第98條定有明文。觀諸原告與被告
      庚○○各自所提出系爭697地號土地租賃契約書（租賃期
      間為87年10月1日至93年12月31日），被告庚○○所提出
      之租賃契約書（附於98年11月6日答辯狀後，被證二）將
      租賃契約書上「房屋」修改為「土地」（土地即為系爭
      697 地號土地），並以手寫文字記明，租金部分亦記載至
      93年12月31日止，全部租金已由原告親自收訖無誤，租賃
      日期則未修改；而原告所提出之租賃契約書（附於原告98
      年12月9日準備書狀後，證九號）上之租賃期間，原先記
      載為92年9月30日，後更改為93年12月30日，二者顯有歧
      異，自難僅憑原告提出之租賃契約書即認定兩造租賃標的
      物為系爭建物。且據原告丙○○於前案言詞辯論期日陳述
      ，系爭697地號整塊土地係原告經其他共有人同意後出租
      與被告庚○○，此有前案94年12月15日言詞辯論筆錄附卷
      可佐，嗣原告丙○○、被告丁○○、乙○○、己○○共同
      與被告庚○○於96年12月25日就系爭697地號土地簽訂租
      賃契約，亦有系爭697地號土地之不動產土地租賃附強制
      執行契約書為證。是以探究原告與被告庚○○立約時之真
      意，應係僅就系爭697地號土地訂定租賃契約，並未包括
      系爭建物。再者，原告雖主張被告庚○○提出之稅籍資料
      ，其上納稅義務人之記載與系爭建物事實上處分權之取得
      無關，且證人壬○○證稱其未將系爭建物出賣給阿共（即
      指庚○○），亦未辦理稅籍移轉手續等語。然據原告提出
      與壬○○就系爭697地號土地所訂租賃契約第5條約定，乙
      方（壬○○）所支付建築設施費在74年9月21日時，甲方
      （原告）得支付乙方45,000萬元整，承購系爭建物，上開
      租約並未約定壬○○以所有之系爭建物抵充租金之文字，
      且證人壬○○於本院審理中證稱，其向原告承租土地時是
      否有約定租金或以地上物抵充租金，已不復記憶。復審酌
      證人壬○○證稱被告庚○○提出於89年6月12日簽訂之系
      爭建物移轉契約書上，出賣人欄所蓋壬○○印文確實由其
      所有之印章蓋用，證人未將其印章交與他人使用等語。況
      且，系爭建物之原所有人壬○○若未將系爭建物移轉與被
      告庚○○，庚○○何需繳納契稅，並將系爭建物房屋稅納
      稅名義人變更為自己，並自變更納稅名義人後補繳及續繳
      多期之房屋稅款？此外，原告即未能舉出其他證據以證明
      其已取得系爭建物之事實上處分權，綜上，足認被告庚○○主張其已取得系爭建物之事實上處分權，較為可採。原
      告既非系爭建物之所有人，自難認其因被告庚○○占用系
      爭建物即受有損害，其理至明。從而，原告依不當得利之
      法律關係請求被告庚○○給付相當於系爭建物租金之不當
      得利，為無理由，應予駁回。
  三、原告復主張其承受壬○○就系爭建物之權利後，亦應承受
      壬○○對系爭697地號土地之優先承買權，被告戊○○於
      出賣其應有部分時並未通知原告優先承買，原告得撤銷被
      告戊○○與被告癸○○、及被告癸○○與被告庚○○間之
      債權行為等語。查原告並未取得系爭建物之事實上處分權
      ，已如前述，原告自無援引土地法第104條規定請求撤銷
      被告戊○○與被告癸○○、及被告癸○○與被告庚○○間
      之債權行為之權利，是其此部分請求亦屬無據，不應准許
      。
  四、綜上所述，原告依民法第767條、第244條第1項、第4項、
      土地法第104條及不當得利之法律關係，請求撤銷被告戊○○與被告癸○○、及被告癸○○與被告庚○○間之債權
      行為，並共同返還系爭土地之20分之4應有部分所有權利
      予原告，終止其與被告丁○○、戊○○、乙○○及己○○
      之夫林祈本間借名登記之法律關係，請求被告丁○○、乙○○及己○○將系爭土地之20分之4應有部分所有權利返
      還予原告，並依不當得利之法律關係，請求被告庚○○給
      付相當於租金之不當得利，均無理由，應予駁回。原告之
      訴既經駁回，其假執行之聲請亦失所附麗，併予駁回。
肆、本件事證已明，兩造其餘攻擊防禦方法及所提之證據，經審
    酌後，核與本件之結論不生影響，爰不一一論駁，附此敘明
    。
伍、訴訟費用負擔之依據：民事訴訟法第78條。
中    華    民    國    99    年     9    月    17    日
                  民事第三庭  法  官  曹宗鼎
上正本係照原本作成。
如對本判決上訴，須於送達後20日內向本院提出上訴狀。
中    華    民    國    99    年     9    月    17    日
                              書記官

司法院資訊處製作；財團法人民間司法改革基金會備份。
